【裁判字號】    97,訴,245
【裁判日期】    970604
【裁判案由】    請求賠償損害
【裁判全文】
臺灣彰化地方法院民事判決  97年度訴字第245號
原      告  甲○○
訴訟代理人  乙○○
被      告  丙○○
                    （現於臺灣雲林第二監獄執行中）
上列當事人間因刑事附帶民事訴訟請求損害賠償事件，經本院刑
事庭移送前來（96年度附民字第124 號），本院於民國97年5 月
21日言詞辯論終結，判決如下：
    主  文
被告應給付原告新臺幣伍拾貳萬伍仟壹佰柒拾伍元，及自民國九
十六年七月十四日起至清償日止，按年息百分之五計算之利息。
原告其餘之訴駁回。
本判決原告勝訴部分，原告以新臺幣壹拾捌萬元供擔保後得假執
行。
原告其餘假執行之聲請駁回。
    事實及理由
壹、程序方面：
    按不變更訴訟標的，而補充或更正事實上或法律上之陳述者
    ，非為訴之變更或追加，民事訴訟法第256 條定有明文。本
    件原告訴之聲明第1 項為：被告應給付原告2,075,825 元，
    並自起訴狀繕本送達之翌日起至清償日止，按年息百分之5
    計算之利息。起訴書理由中則載明請求之項目及金額為醫療
    費用42,825元、看護費用33,000元、精神慰撫金2,000,000
    元；嗣於起訴狀送達被告後，雖於民國96年5 月21日言詞辯
    論期日以言詞將各項目之金額更正為醫療費用69,030元、看
    護費用33,000元、精神慰撫金1,973,795 元（合計金額不變
    ），惟此核屬更正事實上之陳述，非為訴之變更，依上開說
    明，即非法所不許。
貳、實體方面：
一、原告主張：
  (一)被告因懷疑原告曾於89年5 月間策動訴外人羅肇琳傷害伊，
    並毀損被告住處大門，而對原告心懷怨恨，並萌生伺機加以
    殺害之犯意。被告於96年2 月20日12時許，先行準備鐵管1
    支，並預藏在其所有之車牌號碼HB-4205 號自小貨車上，便
    於嗣後見到原告時，可持以對之擊殺。旋被告於同日13時許
    ，發現原告騎乘車牌號碼TCU-303 號輕型機車外出，即駕駛
    上開自小貨車追逐原告，並在彰化縣二林鎮興華里水門巷追
    上原告後，以其所駕駛之上開自小貨車擦撞原告所駕上開機
    車後方，使原告從行駛中之機車摔落路旁，再執其預藏之鐵
    管，猛烈毆打原告之頭部，致原告當場受有頭部外傷合併顱
    骨凹陷性骨折、頭皮撕裂傷約12公分、左側硬膜下出血、左
    側腦挫傷，左手第5 掌骨骨折、右手撕裂傷約8 ×5 公分等
    傷害。被告殺人未遂之不法行為，與原告所受之傷害結果之
    間，具有相當因果關係，原告爰依民法第184 條、第193 條
    第1 項、第195 條第1 項之規定，請求被告賠償下列損害：
  1.醫療費用：原告原支出醫療費用新臺幣（下同）42,825元，
    嗣後因遭傷害之右手一直未見好轉，於96年10月3 日再次手
    術開刀，支出費用26,205元，共計支出醫療費用69,030元。
  2.看護費用：自96年2 月20日住院至3 月6 日勉強出院，其間
    15日由家人每日全天輪流照顧，雖無金錢之支出，但非不得
    為金錢之評價，且無獨厚被告之理，故每日以2,200 元計算
    ，15日共計33,000元。
  3.精神慰撫金部分：以原告近70歲高齡，慘遭被告嚴重傷害，
    目前雙手無力，無法持重物，且腦部受傷較一般人快速萎縮
    ，記憶力明顯退化，案發後迄今，原告睡不安穩，睡眠過程
    家人常發現原告仍有驚恐，並不時以雙手做出護頭動作，顯
    然原告對被告之惡行餘悸猶存，日有所思，夜有所夢，故被
    告之行為對原告之影響不可謂不大，原告所受精神上之損害
    非淺，爰請求1,973,795 元以為賠償。
  (二)綜上，被告合計應賠償2,075,825 元。另原告工作是務農，
    收入一年約三十幾萬元，原告家裡有配偶及5 個子女，都已
    經成年，財產有田地、房屋、存款等語。並聲明：(一)被告應
    給付原告2,075,825 元，並自起訴狀繕本送達之翌日起至清
    償日止，按年息百分之5 計算之利息。(二)訴訟費用由被告負
    擔。(三)原告願供擔保請准宣告假執行。
二、被告則以：是原告先罵被告，被告不願賠償，對於醫療費用
    收據有意見。被告國中畢業，已離婚，有1 個女兒，監護權
    屬於被告，現在是被告父母在照顧。被告入監前是在務農、
    種菜，是幫被告母親工作，沒有固定收入，是向被告母親拿
    一些生活費等語，資為抗辯。並聲明：(一)原告之訴及其假執
    行之聲請均駁回。(二)訴訟費用由原告負擔。
三、得心證之理由：
  (一)按因故意或過失，不法侵害他人之權利者，負損害賠償責任
    。故意以背於善良風俗之方法，加損害於他人者亦同。違反
    保護他人之法律，致生損害於他人者，負賠償責任。但能證
    明其行為無過失者，不在此限。又不法侵害他人之身體或健
    康者，對於被害人因此喪失或減少勞動能力或增加生活上之
    需要時，應負損害賠償責任。不法侵害他人之身體、健康、
    名譽、自由、信用、隱私、貞操，或不法侵害其他人格法益
    而情節重大者，被害人雖非財產上之損害，亦得請求賠償相
    當之金額。民法第184 條、第193 條第1 項、第195 條第1
    項分別定有明文。
  (二)原告主張被告因懷疑其曾於89年間煽動羅肇琳毆打被告，長
    久以來即對原告心懷怨恨，嗣於96年2 月20日中午，因見原
    告獨自騎乘車號TCU-303 號輕型機車行經彰化縣二林鎮興華
    里水門巷16號前，即駕駛車號HB-4205 號自小貨車，自後跟
    蹤尾隨原告，待至彰化縣二林鎮水門巷田邊時，被告見四下
    無人，且地處偏僻，乃先以被告所駕駛之自小貨車自後追撞
    原告所駕上揭機車之右側後方，使原告重心不穩倒地，再執
    被告所有，原即置放於上開自小貨車內之空心鐵管1 支，朝
    倒臥於地之原告頭部揮擊，致原告當場受有頭部外傷合併顱
    骨凹陷性骨折、頭皮撕裂傷約12公分，左側硬膜下出血、左
    側腦挫傷，左手第五掌骨骨折、右手撕裂傷約8 及5 公分等
    傷害之事實，除有原告提出之財團法人彰化基督教醫院（下
    稱彰化基督教醫院）二林分院及彰化基督教醫院診斷證明書
    、受傷照片為證外，並有本院96年度訴字第980 號卷（含偵
    查卷）所附警詢、偵查及審判筆錄、搜索扣押筆錄、彰化縣
    警察局芳苑分局刑案現場勘察報告表（含照片）、案發現場
    照片及原告受傷照片及車號查詢汽車車籍列印資料可憑，且
    被告因該件殺人未遂案件，業經本院以96年度訴字第980 號
    刑事判決判處有期徒刑10年確定，亦有刑事判決書及臺灣高
    等法院被告前案紀錄表可稽，堪信為真實。則被告以故意不
    法行為侵害原告之身體及健康，致原告受有上開傷害，被告
    之侵權行為與原告所受傷害之間，具有相當因果關係，足堪
    認定，被告自應負侵權行為之賠償責任，從而，原告請求被
    告負
    本件侵權行為賠償責任，自屬有據。
  (三)茲就原告請求之各項損害賠償，分別審核如下：
  1.醫藥費用部分：
    原告請求被告應賠償醫藥費用共69,030元，已為被告所否認
    。查：
  (1)原告起訴時主張之醫療費用42,825元（其中住院收據中診斷
    證明書費50元已自行扣除，未請求），固據其提出彰化基督
    教醫院、該院二林分院及育安聯合診所之收據為證，惟：
  其中於96年2 月23日至育安聯合診所看診支出之150 元費用
    ，因該日原告仍在彰化基督教醫院住院，不可能至該診所看
    診，且原告提出之收據影本，又未記載病患姓名，難認係原
    告之醫療支出，是應認被告此部分之否認有據，原告此部分
    之請求應予排除。
  按診斷書費用，如係被害人為證明損害發生原因及其範圍所
    必要之費用，應納為損害之一部分，得請求加害人賠償（最
    高法院91年度台上字第1610 號 、93年度台上字第1159號、
    95年台上字第2058號判決意旨參照），是可知被害人得請求
    賠償之診斷書費，應以上揭範圍為限，如被害人係基於其他
    目的（如申請保險給付、請假等等）請領診斷書而支出費用
    ，則非此所稱之必要費用，不得請求賠償。是原告提出之上
    揭收據中所載之診斷書費，除原告分別於96年2 月20日向彰
    化基督教醫院二林分院、於96年2 月22日向彰化基督教醫院
    申請之診斷書各1 紙，已因提起本件訴訟而提出於本院，可
    認此部分之診斷書費（共200 元）為證明本件損害發生原因
    及其範圍之必要費用，得請求被告賠償外，其他診斷書既未
    經原告提出證據證明係為證明本件損害發生原因及其範圍而
    申請，原告因此支出之費用（共500 元）自難認屬必要費用
    ，亦應予排除。
  除上揭應予排除之費用外，原告其他請求金額（42,175元）
    既據其提出彰化基督教醫院及該院二林分院之收據為證，均
    堪信為真實，應予准許。
  (2)原告於96年10月3 日因手術支出費用26,205元，固據其提出
    中國醫藥大學附設醫院診斷證明書及收據各1 紙為憑，惟亦
    為被告所否認。查中國醫藥大學附設醫院診斷證明書所載為
    原告手術之原因病名為「右尺骨陳舊性骨折」，有卷附診斷
    證明書可參；然依原告於本件傷害後至彰化基督教醫院及該
    院二林分院診療時之診斷結果，其僅有「右手兩處撕裂傷（
    8 及5 公分）」之記載，並無「右尺骨骨折」之傷害，且本
    件診斷後僅有之骨折記載為「左手第五掌掌骨骨折」，亦非
    「右尺骨骨折」，則原告於96年10月3 日因「右尺骨陳舊性
    骨折」進行之手術與本件被告之傷害行為是否有關，即有可
    疑，而原告除提出上揭診斷證明書及收據外，既未提出其他
    證據證明此次手術與被告傷害行為有關，自難認其此部分之
    請求有理由。
  (3)綜上，原告請求之醫療費，其中42,175元應予准許，超過部
    分則無理由。
  2.看護費用部分：
    原告主張其受傷住院之期間共15日，由家人每日全天輪流照
    顧，故每日以2,200 元計算，請求被告賠償33,000元，雖為
    被告所否認，惟：
  (1)按民法第193 條第1 項規定「不法侵害他人之身體或健康者
    ，對於被害人因此喪失或減少勞動能力或增加生活上之需要
    時，應負損害賠償責任」，所稱之增加生活上之需要，係指
    被害人以前並無此需要，因為受侵害，始有支付此費用之需
    要而言。又因受傷，而由親屬代為照顧被害人之起居，固係
    基於親情，但親屬看護所付出之勞力，並非不能評價金錢，
    只因兩者身分關係密切而免除支付義務，此種親屬基於身分
    關係之恩惠，自不能加惠於加害人，而應比照一般看護情形
    ，認被害人受有相當於看護費之損害，命加害人賠償，最高
    法院89年度台上字第1749號判決可資參照。
  (2)查原告自96年2 月20日遭被告毆打成傷住院至同年3 月6 日
    出院為止，共計住院15天，業據原告提出彰化基督教醫院診
    斷書及住院收據為證；而原告除因頭部外傷合併顱骨凹陷性
    骨折、頭皮撕裂傷約12公分，左側硬膜下出血、左側腦挫傷
    之嚴重傷害，經進行手術治療外，其左、右手亦分別因第五
    掌骨骨折及撕裂傷約8 及5 公分等傷害，經進行縫合等手術
    治療，致無法自理生活乙節，亦有原告提出之診斷書及住院
    照片（包括附於本件卷內及本案傷害刑事偵查卷內之照片）
    可佐，堪信為真實。是原告於住院期間有接受全日看護之必
    要，應堪認定，從而，原告主張其住院期間由家人照顧，應
    比照全職看護計算看護費，尚無不合。
  (3)又本院審酌原告須受照顧之程度及近年國內看護費用之收費
    水準，認原告主張每日看護費用為2,200 元尚屬合理，故原
    告主張就住院期間得請求之看護費用應為33,000元（2,200
    ×15＝33,000），自屬有據，應予准許。
  3.精神慰撫金部分：
    按慰撫金數額之認定，除依當事人所受身體上及精神上痛苦
    程度及所造成之影響予以衡量外，尚須斟酌雙方之身分、資
    力與加害之程度及各種情形以資核定。查：
  (1)原告於案發時為年已69歲之老人，僅因被告主觀之懷疑，即
    遭被告起意殺害，幸因他人行經案發現場，及時將其送醫救
    治，再經醫院全力搶救（期間醫院曾發出病危通知，參本案
    刑事偵查卷第49頁），始挽其生命於危急，但仍受有有如上
    述之嚴重傷害，所受身體上及精神上之痛苦程度可認極為鉅
    大；而被告僅因主觀懷疑，即恣意殺人，若非因發現他人靠
    近而逃離，以被告行兇之手段，原告勢必難以倖免等情，有
    原告提出之診斷書為憑，並經本院審閱本案刑事案卷屬實，
    是此部分之事實已堪認定。
  (2)另原告有5 名子女，均已成年，其名下有房屋1 棟、田賦6
    筆、汽車1 輛；而被告則國中畢業，已離婚，有1 個女兒，
    監護權屬於被告，現在由被告父母在照顧，被告入監前是幫
    母親務農、種菜，沒有固定收入，名下亦無財產，且其前亦
    曾因殺人未遂案件入監服刑等情，業經原告訴訟代理人、被
    告於本院言詞辯論時所分別陳明，並有稅務電子閘門財產所
    得調件明細表及臺灣高等法院被告前案紀錄表在卷可按，亦
    堪信為真實。
  (3)則本院斟酌兩造之教育程度、身分、地位、經濟狀況及原告
    所受痛苦之程度等一切情狀，認原告請求非財產上損害即精
    神慰撫金1,973,795 元，尚嫌過高，應以450,000 元為適當
    ，此部分為有理由，應予准許，逾此部分即非可採，應予駁
    回。
  (四)按給付無確定期限者，債務人於債權人得請求給付時，經其
    催告而未為給付，自受催告時起，負遲延責任。其經債權人
    起訴而送達訴狀，或依督促程序送達支付命令，或為其他相
    類之行為者，與催告有同一之效力。又遲延之債務，以支付
    金錢為標的者，債權人得請求依法定利率計算之遲延利息。
    而應付利息之債務，其利率未經約定，亦無法律可據者，週
    年利率為百分之5 。民法第229 條第2 項、民法第233 條第
    1 項前段、第203 條分別定有明文。查本件被告因欲殺害原
    告，未遂而傷害原告之身體、健康，原告依民法第193 、19
    5 條請求被告賠償者，核屬民法第213 條第1 項所謂法律另
    有規定之金錢賠償方法，尚無適用同條第2 項規定之餘地（
    參最高法院56年台上字第1863號判例意旨），是原告請求自
    附帶民事訴訟起訴狀繕本送達被告之翌日即96年7 月14日起
    至清償日止，按年息百分之5 計算之利息，為有理由，亦應
    予准許。
四、從而，原告依侵權行為損害賠償之法律關係請求被告給付52
    5,175 元及自起訴狀繕本送達之翌日即96年7 月14日起至清
    償日止，按年息百分之5 計算之利息，為有理由，應予准許
    ，逾此部分之請求，為無理由，應予駁回。
五、本件原告勝訴部分，原告陳明願供擔保，聲請宣告假執行，
    核無不合，爰酌定相當擔保金額宣告之。至於原告敗訴部分
    ，其假執行之聲請，已失所附麗，應予駁回。
六、本件事證已臻明確，兩造其餘主張及舉證，經本院審酌後認
    與判決結果無影響，爰不另一一論述，附此敘明。
七、本件為附帶民事訴訟，無須繳納裁判費，且兩造於訴訟程序
    中，亦無其他訴訟費用之支出，爰不併為訴訟費用之諭知。
中    華    民    國    97    年    6     月    4     日
                  民事第二庭  法  官  吳永梁
以上正本係照原本作成。
如對判決上訴，應於判決送達後20日內向本院提出上訴狀。
中    華    民    國    97    年    6     月    4     日
                              書記官  陳美敏


司法院資訊處製作；財團法人民間司法改革基金會備份。
